【裁判字號】    98,訴,1131
【裁判日期】    981218
【裁判案由】    塗銷所有權移轉登記等
【裁判全文】
臺灣士林地方法院民事判決              98年度訴字第1131號
原      告  陽信商業銀行股份有限公司
法定代理人  乙○○
訴訟代理人  甲○○
            己○○
被      告  丙○○
            丁○○
共      同
訴訟代理人  柯士斌律師
上列當事人間塗銷所有權移轉登記等事件，本院於民國98年12月
3日 言詞辯論終結，判決如下：
    主  文
原告之先位之訴駁回。
被告丙○○、被告丁○○於民國91年12月16日就附表所示之不動
產所之買賣行為及民國92年1 月23日所有權移轉登記行為應予以
撤銷。
被告丁○○應將附表所示之不動產，經台北市中山地政事務所以
92年內湖字第1824號收件，於92年1 月23日以買賣原因之所有權
移轉登記均予以塗銷。
訴訟費用由被告負擔。
    事  實  及  理  由
一、原告起訴主張
（一）先位之訴部分
    1.訴外人戊○○（即被告丙○○之配偶，被告丁○○之母）
      邀同被告丙○○為連帶保證人，向原告借款350 萬元，惟
      上開借款僅繳納本息至民國90年8 月16日，即未依約清償
      本息，嗣經原告行使擔保上開借款之抵押權後，仍欠本金
      338 萬元4025元及自95年1 月20日起至清償日止之利息、
      違約金。
    2.惟被告丙○○於訴外人戊○○未能依約給付上開借款之分
      期付款後，原應負連帶給付之責，被告丙○○並未依約代
      訴外人戊○○清償，卻於91年12月16日將其名下如附表所
      所示之土地及坐落其上之房屋（以下簡稱系爭房地）以買
      賣為原因，移轉登記予其子即被告丁○○，並於92年1 月
      23日完成登記。
    3.上開不動產移轉後，被告二人仍尚設籍於系爭房屋並未遷
      移，且系爭房屋之抵押貸款名義人仍為被告丙○○，移轉
      當時被告丁○○僅22歲，並無資力提出價金，又以祖父母
      之贈與購買父親所有而為父子同財共居之住所，亦有違常
      理，故被告丙○○、被告丁○○間之買賣應非事實而係通
      謀虛偽意思表示，應為無效，依據民法第184 條第1 項前
      段及同法第213 條第1 項、民法第242 條及同法第113 條
      ，聲明：請求確認被告丙○○、被告丙○○買賣關係不存
      在，並應將上開不動產於92年1 月23日以買賣為原因所為
      之所有權移轉登記塗銷。
（二）備位之訴
      1.依據台北市內湖農會（以下簡稱內湖農會）於當時鑑估
        系爭標的之市值約312 萬元，但被告丙○○以247 萬元
        之對價將系爭房地出售被告丁○○，該買賣契約有害於
        原告之債權甚明。
      2.且依據當時法拍之行情約有320 萬元，扣除被告丙○○
        於內湖農會之借款134 萬元，原告尚具有186 萬元之求
        償利益，雖被告抗辯價金係現存財產之變形，但僅其中
        114 萬元轉為存款，原告請求之利益亦減少72萬元，故
        亦侵害原告之債權。
      3.被告丙○○取得交易價金，是否用於清償債務，並未見
        被告提出證據證明。而債務人之財產為債權人之總擔保
        ，債權人原得按比例受償，被告丙○○如將獲得價金清
        償其他債權人而未清償原告，亦是侵害原告之債權。
      4.依據被告丙○○97年度國稅局之財產所得資料，除系爭
        標的外，已無其他財產，被告丙○○未清償對原告之債
        務下，將系爭房地出售被告丁○○，因而陷於無資力之
        狀態。
      5.被告丙○○與被告丁○○為父子關係，且設籍系爭標的
        處，父子同財共居，被告丁○○對於被告丙○○之債務
        應難推諉為不知，故被告二人之行為已符合民法第244
        條第2 項規定，原告自得依法提起撤銷之訴，請求塗銷
        被告間就系爭房屋所為之移轉行為。
      6.聲明：被告丙○○與被告丙○○間就附表所示之不動產
        於91年12月16日所為之買賣行為應予撤銷，被告丁○○
        並應將上開不動產於92年1 月23日所為之所有權移轉登
        記塗銷。
二、被告之抗辯
（一）先位之訴部分
    1.原告主張被告間之買賣行為係通謀虛偽意思表示，故應先
      就其主張負舉證責任。但原告僅稱，兩造間為父子關係即
      認其間之買賣並非真實，難認其已盡舉證之責。
    2.被告丁○○因在91年間分別自祖父母處受贈現金共計140
      萬元，且被告丁○○在系爭房屋居住多年，習慣該住處，
      因而以247 萬元之價金購買被告丙○○名下之房屋，其中
      由被告丁○○繼續代為給付台北市內湖農會原有之貸款13
      3 萬3630元，所剩之價金，則於91年12月16日及92年1 月
      27日匯入被告丙○○設於泛亞銀行000-000-000000號帳戶
      內，故被告間就系爭房地之買賣及移轉並非通謀虛偽意思
      表示。
（二）備位之訴
      被告丙○○將系爭房地出售被告丁○○，係屬於現存財產
      之變現，並不生減少債務人資力之結果，就買受人亦無所
      謂受益，不生撤銷之問題。債務人處分其現有財產而得相
      當之對價，非必生資力減少之結果，不屬詐害行為。被告
      間買賣價格，與當時台北市內湖農會貸款徵信之價值僅差
      65萬元，被告二人是父子，買賣不一定要根據市價，且被
      告丙○○做生意缺錢，故以稍低價格賣給被告丁○○，係
      人之常情。從而，原告依據民法第244 條第2 項規定請求
      撤銷被告間之買賣行為及塗銷移轉登記等，與法未合，請
      求駁回原告之訴。
（三）聲明：原告先位及備位之訴均駁回。
三、不爭執事實
（一）訴外人戊○○（即被告丙○○之配偶，被告丁○○之母）
      邀同被告丙○○為連帶保證人，向原告借款350 萬元，僅
      繳納本息至90年8 月16日，經原告行使抵押權後，仍欠本
      金338 萬元4025元及自95年1 月20日起至清償日止之利息
      、違約金。
（二）被告丙○○將其名下之系爭房地於92年1 月23日以收件文
      號92年內湖字第1824號、登記原因為買賣（原因發生日期
      登記為91年12月16日）移轉登記為被告丁○○所有。
四、爭執要點
（一）被告丙○○與被告丁○○就系爭房地買賣是否為通謀虛偽
      意思表示？
（二）被告丙○○間被告丁○○就系爭房地之買賣是否於行為時
      明知有害原告之權利？被告丁○○於取得系爭房地時是否
      亦知悉其情事？
五、法院之判斷
（一）按表意人與相對人通謀而為虛偽意思表示者，其意思表示
      無效，民法第87條第1 項前段定有明文。又按第三人主張
      表意人與相對人通謀而為虛偽意思表示者，該第三人應負
      舉證之責，最高法院48年台上字第29號著有判例可參。本
      件原告於先位之訴主張被告丙○○、被告丁○○間就系爭
      房地之買賣行為係通謀而為虛偽意思表示，依據上開判例
      所示，原告自應就被告間之買賣行為係出於通謀而為之虛
      偽意思表示舉證。原告僅以被告間為父子關係且同財共居
      為據，推論被告丙○○、被告丁○○間之買賣行為係通謀
      虛偽意思表示。惟查，被告丙○○、被告丁○○間固為父
      子關係，惟系爭房地之買賣原因發生時為91年12月16日，
      、登記時間為92年1 月23日，而被告丁○○系70年4 月7
      日生，斯時被告丁○○業經成年，已具完全行為能力，正
      受大學教育中，具有一定之智識，非不能與他人為交易行
      為，且縱為父子關係，亦非不能真正之買賣行為。雖被告
      丙○○、被告丁○○同設戶籍於系爭房屋之地址，但此僅
      能推論被告丙○○與被告丁○○同住於該址，尚無法推論
      被告丙○○、被告丁○○有「同財」之事實。此外，原告
      並未提出其他證據證明被告丙○○、被告丁○○間之買賣
      行為是出於通謀而為之虛偽意思表示。準此，原告主張被
      告丙○○與被告丁○○間之買賣係出於通謀之虛偽意思表
      示而無效，尚難採認。從而，原告先位之訴請求確認被告
      丙○○、被告丁○○間之買賣行為無效及請求系爭房地於
      92年1 月23日收件文號92年內湖字第1824號，登記原因為
      買賣之所有權移轉登記塗銷，洵屬無據，不能准許，應駁
      回原告之先位之訴。
（二）按債務人所為之有償行為，於行為時明知有損害於債權人
      之權利者，以受益人於受益時亦知其情事者為限，債權人
      得聲請法院撤銷之，民法第244 條第2 項定有明文。又按
      債務人所有之財產除對於特定債權人設有擔保物權外，應
      為一切債務之總擔保，故債務人明知其財產不足清償一切
      債務，而竟將財產出賣於人，及受益人於受益時亦知其情
      事者，債權人即得依民法第244 條第2 項之規定，聲請法
      院撤銷。此項撤銷權之效力，不特及於債權行為，即物權
      行為亦無例外。再按債務人出賣其財產非必生減少資力之
      結果，苟出賣之財產已獲得相當之對價，用以清償具有優
      先受償權之債務，則一方面減少其財產，一方面減少其債
      務，其對於普通債權人，即難謂為詐害行為，最高法院48
      年台上字第1750號、51年台上字第302 號著有判例可參。
      經查：
      1.被告丁○○之母戊○○向原告借款350 萬元，但訴外人
        戊○○於89年3 月16日起即未依約繳納本息，經原告聲
        請拍賣擔保上開債權之抵押物，本院於89年10月11日裁
        定准許拍賣，但因訴外人戊○○係林肯大郡之受災戶提
        出還款計畫，請求上開借款以剩餘年限本息平均攤還，
        且利率比照合作金庫，以年利率浮動計息，前所積欠利
        息及違約金以剩餘還款年限無席平均攤還，有本院89年
        度拍字第1989號裁定及原告提出之被告丙○○及訴外人
        戊○○之還款計畫書在卷可參。嗣訴外人戊○○亦僅繳
        納本息至90年8 月15日即未能持續還款等情，亦有本院
        民事執行處強制執行金額計算書分配表影本在卷可證。
        故於90年8 月15日起為上開借款連帶保證人之被告丙○○即應就訴外人戊○○所積欠之借款餘額3,26萬8,360
        元及利息違約金，負清償之責。
      2.復以被告丙○○移轉登記系爭房地予被告丁○○之92年
        度間，被告丙○○之收入總額僅36萬6,605 元，而無其
        他財產，亦有92年度稅務電子閘門財產所有調件明細表
        乙紙在卷可參。另被告丙○○於79年9 月18日以系爭房
        地向內湖農會借款，原設定最高限額抵押權168 萬元，
        84年間12月30日將最高限額抵押權提高為300 萬元、而
        於91年12月14日簽訂土地房屋買賣契約書時，尚欠內湖
        農會133 萬3630元、被告丙○○於92年1 月20日再以置
        產之名目，以系爭房地設定抵押，向內湖農會申請借貸
        250 萬元，又於93年8 月10日仍以系爭房地設定抵押擔
        保之方式，以購買其他不動產之名義，向內湖農會借款
        300 萬元，並提高最高限額抵押權金額為360 萬元，此
        有買賣契約書1 紙、借款申請書2 紙、抵押權設定契約
        書1 紙、他項權利變更登記契約書2 紙附卷可參。
      3.再據內湖區農會不動產調查報告書所載，系爭房屋在92
        年1 月24日之價值為3,12萬1,511 元，亦有該報告書在
        卷可參。
      4.依據上開所述，被告丙○○與被告丁○○成立買賣契約
        時，被告丙○○尚欠內湖農會133 萬3630元，另需就訴
        外人戊○○積欠原告借款326 萬8360萬元及自90年8 月
        16日起至清償日止之利息及違約金負清償之責，而被告
        丙○○除數十萬元之薪資及系爭房地外，並無其他可資
        清償債權人之資產，故被告丙○○於移轉登記系爭房地
        時，應已陷於無資力。
      5.而系爭房地於92年1 月24日經內湖區農會估價尚有3,12
        萬1,511 元之價值，扣除具抵押權擔保之優先債權133
        萬3630元，所剩餘額仍有約1,33萬3,318 萬元，該金額
        應為全體債權人債務之總擔保，被告丙○○卻將名下唯
        一之系爭房地以247 萬元之低價出售被告丁○○，除其
        中114 萬元之款項匯入被告丙○○之帳戶內外，其餘雖
        約定系爭房地之貸款由被告丁○○繳納，但債權人所得
        求償之金額減縮約65萬元，難謂無侵害原告之債權。
      6.且上開貸款名義仍為被告丙○○，並未更換為被告丁○○，故債務並未由被告丁○○承擔，且被告丁○○購入
        系爭房地後仍為學生，其於92年、93年均無任何所得，
        94年亦僅19萬800 元之收入，尚難認定其有清償內湖農
        會貸款之能力，況被告丁○○並未提出上開內湖農會貸
        款每用應攤之本息係由其清償之證明，且故不能認定被
        告丙○○處分系爭不動產可積極減少其負債。再觀，系
        爭房地移轉所有權後被告丙○○仍以其名義向內湖農會
        增貸。如被告丁○○購買系爭房地確實承擔系爭房地貸
        款之每月應攤還本息之清償，應無再由被告丙○○一再
        以系爭房屋不斷增貸增加每月應攤還本息之金額。因此
        ，被告丙○○、被告丁○○約定之買賣價金雖為247 萬
        元，但實際上被告丁○○除以匯款被告丙○○帳戶各給
        付現金82萬5000元及31萬1370元外（參卷附之被告丙○○之存款簿內頁明細），並未再給付任何對價。故被告
        丁○○僅以1,13萬6,370 元之代價，即取得價值312 萬
        元之系爭房地，顯侵害原告之債權。
      7.被告丁○○為被告丙○○及訴外人戊○○之子，其原與
        被告丙○○及戊○○同住於系爭房地，其家庭經濟在經
        歷林肯大郡之後，經濟狀況顯受重創乙節，被告丁○○
        當時已成年，且受大學教育（戶籍查詢資料可參），按
        照常情應無不知之理，且被告丁○○主張其向被告丙○○購買系爭房地係以祖父母贈與之現金購買，被告丁○○當時甫成年且在大學就學中，祖父母所贈之現金，應
        係贈與被告丁○○作為未來發展使用，但卻用於購買其
        父親所有而為一家人所居住之住所，顯見，其父母之經
        濟狀況已出現嚴重問題，必須由被告丁○○動用其受贈
        之資金，以保住一家人居住所需之系爭房地，以免該系
        爭房地遭債權人拍賣而失去一家人擋風遮雨之庇護之地
        。另被告丁○○對於僅為在學學生並無資力可清償系爭
        房地每月應攤還內湖農會之貸款本息乙節，亦知之甚稔
        ，因此，被告丁○○顯應知悉，其僅提出現金1,13萬6,
        370 元，購買其父親被告丙○○唯一之財產，並將該財
        產移轉登記於自己名下，將使其父被告丙○○之其他債
        權人求償無們。綜上所陳，被告丙○○、被告丁○○間
        之買賣行為，已侵害原告之債權，且被告丁○○於亦知
        悉有損害於債權人，故原告依據民法第244 條第2 項規
        定，請求撤銷被告丙○○、被告丁○○間就系爭房地之
        買賣行為及物權移轉行為，並請求被告丁○○塗銷系爭
        房地之所有權移轉登記，回復登記為被告丙○○所有，
        為有理由，應予准許。
六、兩造其餘主張及所提證據與本院上開論斷無涉或無違，不予
    贅述
七、訴訟費用之負擔：民事訴訟法第78條。
中    華    民    國    98    年    12    月    18    日
                  民事第一庭  法  官  黃珮禎
以上正本證明與原本無異。
如對本判決上訴，應於判決送達後20日內向本院提出上訴狀。
中    華    民    國    98    年    12    月    23    日
                              書記官  劉奕湘


司法院資訊處製作；財團法人民間司法改革基金會備份。
